【裁判字號】    91,訴,433
【裁判日期】    920804
【裁判案由】    貪污
【裁判全文】
臺灣屏東地方法院刑事判決                          九十一年度訴字第四三三號
    公  訴  人  臺灣屏東地方法院檢察署檢察官
    被      告  辛○○
    選任辯護人  張志明
右列被告因貪污案件，經檢察官提起公訴（九十年度偵字第六三二八號），本院判決
如左：
    主  文
辛○○無罪。
    理  由
一、公訴意旨略以：被告辛○○係屏東縣崁頂鄉鄉長，係依據法令從事公務之人員。
    因民國八十八年間，該鄉鄉民代表丙○○受鄉民丁○○之請託，而向被告辛○○
    爭取以鄉公所經費，為丁○○位於該鄉○○路六十八號經營之世譁畜牧場（養豬
    場）內私人巷道改善路面，被告辛○○明知該巷道位於前開牧場內，為僅供丁○○家人出入之私人巷道，並非供公眾使用之既成巷道，而鄉公所之建設經費應使
    用於公共建設，不得為私人建設之用，竟基於圖利丁○○之犯意，於八十九年初
    ，以該鄉向台灣省政府所爭取之統籌分配款，指示該鄉建設課長庚○○及建設課
    課員蔡明哲（庚○○，蔡明哲涉嫌部分，另為不起訴處分）將前開巷道納入該鄉
    ○○○○路改善工程」內之Ａ段工程（起訴書誤載為Ｂ段），將上開巷道鋪設長
    約一一九公尺之柏油，圖利丁○○約新台幣八萬六千零四十一元（起訴書誤載為
    十八萬零七百五十四元），因認被告係犯貪污治罪條例第六條第一項第四款之罪
    嫌。
二、按犯罪事實應依證據認定之，無證據不得推定其犯罪事實，不能證明被告犯罪者
    ，應諭知無罪之判決，刑事訴訟法第一百五十四條、第三百零一條第一項分別定
    有明文。又犯罪事實之認定，應憑真實之證據，倘證據是否真實尚欠明確，自難
    以擬制推測之方法，為其判斷之基礎。且認定犯罪事實之證據係指足以認定被告
    確有犯罪行為之積極證據資料而言，該項證據自須適合於被告犯罪事實之認定，
    始得採為斷罪資料。故刑事訴訟上之證明資料，無論其為直接或間接證據，均須
    達於通常一般人均不致有所懷疑，而得確信其為真實之程度，始得據為有罪之認
    定，若關於被告是否犯罪之證明未能達此程度，而有合理懷疑之存在，致使無從
    形成有罪之確信，根據罪證有疑，利於被告之證據法則，即不得據為不利被告之
    認定（最高法院五十三年臺上字第六五六號、二十九年上字第三一０五號、七十
    六年度臺上字第四九八六號及三十二年上字第六七號判例參照）。
三、公訴人認被告涉犯上述犯行，係以丁○○養豬場設有鐵門之錄影帶、相片、工程
    會勘記錄、後廓農路改善工程契約書、設計圖、竣工圖、工程預算書、決算表等
    資料為其主要論據。訊據被告堅決否認有何圖利犯行，辯稱：「鄉民代表丙○○
    來找我說丁○○豬舍旁道路柏油已損壞，問鄉公所是否能幫他舖設，我就交待庚○○課長及蔡明哲技士前去查勘，他們向我報告說該路面確實損壞，七十八年鄉
    公所就有在該處舖設柏油，是蔡明哲驗收的，且該路有多人通行使用，豬舍、魚
    塭、果園、種田的人都有使用，是既成道路，我才指示他們依規定辦理，並沒有
    違法圖利他人」等語。
四、經查：
（一）本件系爭道路位於屏東縣崁頂鄉○○段九一七地號與一二二六、九一五地號之
      間，道路二旁分別為丁○○之豬舍及戊○○、癸○○、己○○○之魚塭，因該
      路柏油毀損，八十八年間丁○○乃向鄉民代表丙○○請求以公費重鋪柏油，丙○○則告知該鄉鄉長即被告此事，被告即於八十九年一月間以屏東縣崁頂鄉公
      所向台灣省政府申請補助款，並交由該鄉建設課課長庚○○、技士蔡明哲負責
      規劃，將之納入該鄉○○○○路改善工程」Ａ段予以鋪設柏油（俗稱ＡＣ路面
      ），該路長度約一百二十三公尺，於八十九年五月十七日開工，同年八月一日
      由崁頂鄉公所乙○○技士驗收完畢一節，有證人丙○○、庚○○、蔡明哲、乙○○、丁○○、癸○○、己○○○於偵訊或本院審理時證述明確，復有「後廓
      農路改善工程」工程計劃預算書、設計圖、工程契約、開工報告、監工報告、
      驗收報告、結算明細表、竣工圖、決算表等資料附於「後廓農路改善工程」案
      卷，及本院勘驗筆錄、照片、屏東縣東港地政事務所土地複丈成果圖各一份在
      卷可資佐證，足見被告確有以台灣省政府補助鄉公所之經費，鋪設上述道路柏
      油情事無誤。是本件所應審究者在於被告以公費鋪設該路，該路為私人巷道或
      既成道路？七十八年間鄉公所有無在該路鋪設柏油？被告是否明知違背法令，
      而圖利丁○○？
（二）就該路是否為私人巷道或既成道路，茲析述如下：
    (一)證人即崁頂鄉建設課技士蔡明哲（已於九十年九月十三日死亡）於偵訊證稱：
      「我知道該地點是丁○○家人所有之私人土地，但我認為是在既有道路上再鋪
      設柏油路面予以改善，應無違法問題」等語。
    (二)證人即崁頂鄉建設課課長庚○○於偵訊及本院審理時證稱：「我沒有去過現場
      ，是叫蔡明哲去現場看，他說路已經損壞了，很多車輛出入，是公眾使用的路
      ，且以前鄉公所鋪過，是既成道路」等語（偵卷第十六、二二頁；本院卷第一
      二八頁）。
    (三)證人丁○○於偵訊及本院審理時證稱：「土地及豬舍是在七十二年左右買的，
      當時就有這條路及鐵門了，七十八年鄉公所來鋪過柏油，後來損壞，因為我認
      為這條路是大家在走的，已經走了近二十年了，覺得不應該用自己的錢鋪路，
      才向丙○○爭取，鄉公所才在八十九年重鋪柏油。我的豬舍對面是果樹、旁邊
      是魚池，所以都有外人使用該路。鐵門平常沒關，是因為我的豬隻被偷，晚上
      才帶上，白天就沒有關。而且頂信段一二一七地號的人常把他們的門鎖住，所
      以後面九一八地號及芒果園的人會由我這邊這條路開車進出，都不需要事先跟
      我講」等詞（偵卷第一四頁；本院卷第六一、一二０、一三三頁）。
    (四)證人丙○○於本院審理時證述：「丁○○說路壞了，以前鄉公所也做過，請我
      幫忙爭取鋪柏油，我就向被告爭取，這條路不是私人的路，旁邊還有其他人可
  以用」等語（本院第一二四頁）。
    (五)證人癸○○於本院審理時證稱：「我的魚塭是中間的那一個，已經租了十幾年
      了，要去魚塭除了系爭道路外，沒有別的路可走，這條路是大家公用的，經過
      不需得到丁○○同意。我還沒租魚塭之前，有租後面的田地，也是要經過這條
      路，後面種田的人有三、四個人在走這條路，還有一些老人運動時會走進來，
      因為這裡是路尾，車輛都會在這裡倒車迴轉，後面的九一八地號及芒果園也都
      要經過這條路才能到，這條路在王龍興鄉長時有鋪過，且丁○○還沒買地養豬
      以前，路就已經鋪到鐵門裡面了」等語（本院第一四四至一四八頁）。
    (六)證人己○○○於本院審理時證稱：「我的魚塭是最裡面的那一個，已經養了十
      幾年了，要去魚塭除了系爭道路外，沒有別的路可走，這條路是大家公用的，
      經過不需得到丁○○同意。這條路約七十二、三年左右就有了，那時就是柏油
      路。該路鐵門在買豬舍時就有了，白天沒鎖，因為很多人在走，晚上平常也沒
      鎖，有風聲說要偷豬時丁○○才會鎖，芒果園的人也會走這條路」等詞（本院
      卷第一五０至一五四頁）。
    (七)綜上所述並參酌本院卷附複丈成果圖及現場照片所示，該道路顯係供在鄰近九
      一七、九一八、一二二六、九一五、九一六號土地上經營豬舍、魚塭、種植果
      樹、田地之民眾使用，且依據證人丁○○、癸○○、己○○○等人所述，該路
      存在已近二十年之久，供民眾通行相當之時間，客觀上自足以使人認為係一既
      成之道路。按鄉○○道，縱使位於私人之土地，但並未禁止他人通行，則鄰近
      土地之人利用其種田、植樹、通行等乃合理之舉，縱該道路因地處偏僻（位於
      頂信段一二一０地號台糖舊鐵道拆除後之產業道路終點附近，參本院卷附複丈
      成果圖），他人通行使用之次數並非密集，然仍無礙其供公眾使用之事實，應
      認該路確屬既成道路無誤。
（三）又系爭道路確實曾於七十八年間由崁頂鄉公所以「北勢村溝仔底排水工程」之
      公費鋪設柏油路，長度約為五十公尺，並由證人即崁頂鄉公所技士乙○○監工
      ，證人壬○○鋪設柏油，證人甲○○設計，證人蔡明哲驗收等情，業據證人乙○○於本院審理時證述：「這條路七十八年我有監工，是甲○○設計的，柏油
      路長度五十公尺，左邊有豬舍，右邊有魚塭，那時有人通行，因為路況很差，
      所以報請縣政府核准施作，這條路就是八十九年後廓農路改善工程的Ａ段」等
      語（本院卷第一八四至一八七頁），及證人壬○○於本院審理時證稱：「我七
      十八年去鋪設柏油，是在丁○○家附近，道路多長我忘了，但數量不多，終點
      應該是豬舍」等語（本院卷第一三０頁）明確，核與證人庚○○、甲○○、癸○○、己○○○於本院審理時證述情節相符，並有屏東縣崁頂鄉公所「北勢村
      溝仔底排水工程」案卷所附之設計圖、合約書、竣工報告、驗收表、決算表、
      數量表、竣工圖等資料在卷可按，是被告上開所辯，即與事實相符，而可採信
      。
（四）綜上，被告因系爭道路曾經鄉公所鋪設柏油，且為公眾通行之用，其主觀上認
      定該路為既成道路，於法並無不合。是被告因鄉○○○○路毀損，請求鋪設柏
      油，為方便鄉民通行之便，指示建設課職員依規定申請經費舖設柏油，並無違
      法之處，自難論以圖利罪責。至證人丁○○為防他人竊豬偶於夜間將該路鐵門
      上鎖一事，並非被告所能預料，且通行該路之民眾，多為農事而行，甚少於夜
      間行經該路，該路又係位處偏僻，證人丁○○此舉尚無礙一般民眾之通行，自
      不得以此認定該路為私人道路，而為被告不利之認定。又公訴人雖以該路座落
之九一七地號之課稅面積與實際面積一致，及該路二盞路燈係由丁○○之父郭
      祥榮登記使用等情，認為該路係屬私人道路，然查，上述道路既未經法定程序
      予以徵收，稅捐機關以土地所有權狀記載之面積課稅，自屬必然；另該路一邊
      為丁○○之豬舍、住宅、飼料庫及車庫，有複丈成果圖可參，足見其為經常使
      用該路之人，為求經營豬舍及居住之便利，申請路燈使用，亦為合理，尚難以
      此即認該路為私人道路。公訴人所舉證據資料，經本院調查後，認尚未達使一
      般人均不致有所懷疑，而得確信被告有上開犯行之程度，已如前述，且本院依
      職權調查後，復查無其他積極證據足認被告有公訴人所指前開犯行，依據上述
      法條及判例意旨，即應為被告無罪之諭知。
據上論斷，應依刑事訴訟法第三百零一條第一項，判決如主文。
本案經檢察官何克昌到庭執行職務。
中      華      民      國      九十二      年     八     月     四     日
                                      臺灣屏東地方法院刑事第二庭
                                          審判長法  官  黃國永
                                                法  官  林昌義
                                  法  官  翁世容
右正本證明與原本無異。
如不服本判決應於收受本判決後送達後十日內向本院提出上訴書狀，其未敘述上訴理
由者，並得於提起上訴後十日內向本院補提理由書狀（均須按他造當事人之人數附繕
本 ）「切勿逕送上級法院」
                                          書記官   王秋淑
中      華      民      國      九十二      年      八    月     五    日


司法院資訊處製作；財團法人民間司法改革基金會備份。
